臺灣高等法院民事判決　　　　　　　　　 95年度上字第699號
上　訴　人　丙○○○
被　上訴人　甲○○
　　　　　　龍發交通股份有限公司
法定代理人　乙○○
上列當事人間請求侵權行為損害賠償事件，上訴人對於中華民國
95年7月18日臺灣台北地方法院95年度重訴字第410號第一審判決
，提起上訴，本院於中華民國96 年3月27日言詞辯論終結，判決
如下：
    主  文
上訴駁回。
第二審訴訟費用由上訴人負擔。
    事實及理由
一、被上訴人龍發交通股份有限公司（下稱龍發公司）之法定代
    理人變更為乙○○，並經聲明承受訴訟，有被上訴人陳報狀
    、台北市政府營利事業登記證、股份有限公司變更登記表在
    卷可稽，於法核無不合，應予准許。又，被上訴人經合法通
    知，均未於最後言詞辯論期日到場，亦未曾任何聲明或陳述
    ，核無民事訴訟法第386 條所列各款情形，爰依上訴人之聲
    請，准由其一造辯論而為判決。
二、上訴人於原審主張：被上訴人甲○○係被上訴人龍發公司僱
    用之營業車駕駛人，為從事駕駛業務之人，駕駛被上訴人龍
    發公司所有7D─152號營業小客車，於92 年8月31日凌晨1時
    40分許，沿臺北市○○路○段慢車道第一車道由南往北行駛
    ，行經辛亥路與建國南路交岔路口，欲左轉時，未遵守號誌
    ，及注意車前狀況並隨時採取必要之安全措施，撞及上訴人
    之子劉為國所騎乘，由建國南路北往南方向行駛於該路段之
    ＡＷＶ─五二九號重型機車。劉為國因而受胸腹腔內出血併
    頸椎骨折，經送醫急救，不治死亡。被上訴人甲○○應依民
    法第一百八十四條第一項前段、第一百九十一條之二、第一
    百九十二條第一、二項及第一百九十四條規定，負侵權行為
    損害賠償之責，被上訴人龍發公司應依同法第一百八十八條
    第一項前段，負連帶賠償之責。上訴人自得請求被上訴人連
    帶賠償喪葬費新台幣（以下同）35萬元、扶養費286萬165元
    、精神慰撫金500萬元，合計821萬零165 元。爰聲明求為判
    決命被上訴人應連帶給付上訴人821萬165元，及自起訴狀繕
    本送達翌日起至清償日止，按週年利率百分之五計算之利息
    等語。
三、本院依職權調閱原審刑事庭93年度交訴字第20號、檢察署92
    年度偵字第18547號偵查等業務過失致死案件卷宗。
四、原審判決命被上訴人應連帶給付上訴人103萬304元，及被上
    訴人甲○○部分，自93 年7月24日起；被上訴人龍發公司部
    分自95 年4月13日起，均至清償日止，按週年利率百分之五
    計算之利息。上訴人提起上訴，聲明求為將原判決不利於上
    訴人部分廢棄；就廢棄部分，命被上訴人應再連帶給付上訴
    人577萬9861 元及法定遲延利息。並引用上訴人於原審所為
    之陳述。
五、上訴人主張被上訴人龍發公司之受僱人即被上訴人甲○○駕
    駛上揭營業小客車，於前揭時地，於執行職務時，因過失撞
    及上訴人之子劉為國所騎乘之重型機車，致劉為國受傷死亡
    等情，為被上訴人所不爭執，並有劉為國之個人除戶資料查
    詢結果表、上訴人戶籍謄本可稽，及臺北市政府警察局交通
    警察大隊交通事故分析研判表、道路交通事故調查現場圖、
    補充資料表、談話紀錄表、道路交通事故調查報告表(一)、(二)
    、現場照片、臺北市車輛行車事故鑑定委員會93年1月2日北
    鑑審字第○九二三○四○四二○○號函附鑑定意見書、相驗
    屍體證明書、驗斷書、相驗報告書、勘驗筆錄、相驗照片等
    件，附於臺灣臺北地方法院檢察署九十二年度偵字第一八五
    四七號偵查卷、相驗卷可按。被上訴人甲○○因本件事故，
    涉有業務過失致人於死罪嫌，經原審刑事庭判處有期徒刑確
    定，業經本院調閱全部業務過失致死刑事案卷，查證明確，
    ，是本件被害人之死亡，與被上訴人甲○○之過失行為有相
    當因果關係至明，堪信上訴人主張為實在。
六、按「因故意或過失，不法侵害他人之權利者，負損害賠償責
    任。」民法第一百八十四條第一項前段定有明文。次按「汽
    車、機車或其他非依軌道行駛之動力車輛，在使用中加損害
    於他人者，駕駛人應賠償因此所生之損害。」同法第一百九
    十一條之二前段，亦有明文。又按「受僱人因執行職務，不
    法侵害他人之權利者，由僱用人與行為人連帶負損害賠償責
    任。」同法第一百八十八條第一項前段，亦有規定。查，被
    上訴人甲○○係被上訴人龍發公司所僱用之駕駛人，且被上
    訴人甲○○駕駛上揭營業小客車，執行職務時，發生上揭行
    車事故，過失致被害人劉為國死亡，被上訴人龍發公司依上
    揭民法第一百八十八條第一項前段規定，應負連帶賠償之責
    任。茲審酌上訴人所請求之損害賠償如次：
  (一)喪葬費35萬元部分：
    1.上訴人主張其因上揭侵權行為而支出喪葬費用三十五萬元
      ，依民法第一百九十二條第一項規定，請求被上訴人連帶
      賠償等語，並提出世界福臨殯儀公司治喪費用單為證。
    2.按不法侵害他人致死者，對於支出殯葬費之人，亦應負損
      害賠償責任，民法第一百九十二條第一項定有明文。次按
      「殯葬費為收殮及埋葬費用，其賠償範圍應以實際支出之
      費用為準，且應斟酌被害人當地之習俗、被害人之身分、
      地位及生前經濟狀況決定之。」（最高法院九十二年度台
      上字第一一三五號判決要旨參照）。被害人劉為國係民國
      六十八年五月十二日出生，九十二年八月三十一日死亡時
      ，年齡為二十四歲又三個月餘，係上訴人之獨子，有上開
      戶籍資料可稽，又上訴人請求各項費用中，關於唸腳尾經
      4500元、庫錢3萬元、1200 元、訃聞1800元、禮簽謝簿筆
      450元、小禮花200元部分，難認係喪葬必要之費用，應予
      扣除，其餘31 萬1850元請求，應予准許。
  (二)扶養費286萬0165元部分：
    1.上訴人主張其係被害人劉為國之母，劉為國對其有法定扶
      養義務人，被上訴人應就劉為國因前揭車禍死亡，致於上
      訴人餘命期間四十點三一年，不能履行扶養義務之損害，
      負賠償責任，並請求依八十八年度平均每年每人民間消費
      性支出25萬7755元為計算基準，經扣除中間利息，及與另
      扶養義務人即上訴人之女劉滿足平均分攤扶養義務，被上
      訴人應連帶一次給付上訴人286萬165元等語。
    2.按不法侵害他人致死者，被害人對於第三人負有法定扶養
      義務者，加害人對於該第三人亦應負損害賠償責任，民法
      第一百九十二條第二項亦有明文。次按直系血親相互間互
      負扶養義務，民法第一千一百十四條定有明文。又「受扶
      養權利者，以不能維持生活而無謀生能力者為限，民法第
      一千一百十七條第一項定有明文，雖同條第二項又規定無
      謀生能力之限制，於直系血親尊親屬不適用之，然不得因
      而謂不能維持生活之限制，亦在不適用之列。而所稱不能
      維持生活，係指財力而言」（最高法院七十七年度台上字
      第一七○五號判決要旨參照）。
    3.查，被害人劉為國係上訴人之獨子，而上訴人係五十年三
      月二日出生，無固定工作，亦無不動產，僅有存款15萬元
      ，有財團法人法律扶助基金會法律扶助申請書、案件概述
      單、審查表、稅務電子閘門財產所得調件明細表，在卷可
      稽，顯難認其財力足維持生活，依上揭說明，被害人劉為
      國對上訴人自有扶養之義務。又上訴人主張依上揭民間消
      費支出計算其不能受扶養之損害，並未舉證以實其說，茲
      以九十二年度綜合所得稅親屬扶養免稅額計算，並分別按
      七十歲前其免稅額為7萬4000 元，七十歲以後其免稅額為
      11萬1000元，並依霍夫曼式扣除中間利息（第一年不扣除
      ），計上訴人得請求之扶養義務部分損害為91萬8454元，
      計算如次：〔74,000元X27.5（年）（自92年8月31日起至
      210年3月2日滿七十歲前止）X17.00000000(27.5年之霍夫
      曼係數)2（二扶養人）=650894元；111,000元X40.31（
      平均餘命）X22.00000000（四十點三一年之霍夫曼係數）
      -111, 000（元）X27.5（七十歲前之期間）X17.00000000
      （七十歲前之霍夫曼係數）2（二扶養人）=267,560 元
      ，二者合計918,454 元。〕上訴人請求逾上揭金額部分，
      為無理由，不應准許。
  (三)精神慰撫金500萬元部分：
    1.上訴人主張其因被上訴人甲○○之過失致其獨子劉為國死
      亡，受有精神上重大之損害，依民法第一百九十四條之規
      定，請求被上訴人連帶賠償上訴人非財產上之損害500 萬
      元等語。
    2.按受僱人因執行職務，不法侵害他人致死者，被害人之父
      、母、子、女及配偶受有非財產上之損害，依民法第一百
      九十四條及第一百八十八條第一項規定，請求受僱人及其
      僱用人連帶賠償相當金額之慰撫金時，法院對於慰撫金之
      量定，應斟酌該受僱人及應負連帶賠償責任之僱用人，並
      被害人暨其父、母、子、女及配偶之身分、地位及經濟狀
      況等關係定之，不得僅以被害人與實施侵權行為之受僱人
      之資力為衡量之標準（最高法院76年台上字第1908號判例
      參照）。查被害人劉為國係上訴人之獨子，而上訴人係50
      年3月2日出生，國小畢業，無固定工作，亦無不動產，僅
      有存款15萬元，有法律扶助申請書、概述單、審查表、所
      得明細表、戶籍登記簿謄本等可稽（見原審訴訟救助卷）
      ；被上訴人甲○○係國中畢業，以駕駛計程車為業，家庭
      經濟狀況勉強維持，有台北市警察局大安分局偵訊筆錄可
      稽（見偵查卷），被上訴人龍發公司係計程車客運業，資
      本額580 萬元，有台北市政府營利事業登記證、股份有限
      公司變更登記事項卡可稽（見本院卷第 34-35頁）。本院
      爰斟酌兩造上開身分、地位及經濟狀況，認上訴人請求之
      慰撫金金額應以120 萬元為適當，上訴人請求逾此部分，
      不應准許。
  (四)從而，上訴人主張因其子之死亡，其所受之損害金額為 243
    萬0304元（311,850＋918,454＋1,200,000＝2,430,304元）
    ，並請求被上訴人連帶賠償，即屬有據。
七、末按「保險人依本法規定所為之保險給付，視為被保險人損
    害賠償金額之一部分；被保險人受賠償請求時，得扣除之。
    」強制汽車責任保險法第三十二條定有明文。上訴人業自強
    制汽車保險人獲得保險給付140 萬元，為上訴人所自陳，依
    上揭規定，上揭保險給付為損害賠償金額之一部，應予扣除
    ，則扣除後上訴人於請求被上訴人賠償金額103萬 0304元（
    2,430,304－1,400,000＝1,030,304 元）範圍，為有理由，
    逾此範圍之請求，為無理由。
八、綜上所述，上訴人依侵權行為之規定，請求被上訴人應連帶
    給付上訴人821萬0165 元中，於103萬304元範圍，及自本件
    起訴狀繕本送達翌日起，即甲○○部分自九十三年七月二十
    四日起；被上訴人龍發公司部分自九十五年四月十三日起；
    均至清償日止，按週年利率百分之五計算之利息，為有理由
    ，應予准許。逾上開範圍部分，不應准許。原審就上開不應
    准許部分，為上訴人敗訴之判決，及駁回其假執行之聲請，
    並無不合。上訴意旨就其中577萬9861 元部分，指摘原判決
    不當，求予廢棄改判，為無理由，應予駁回。
據上論結，本件上訴為無理由，依民事訴訟法第463條、第385條
第1項前段、第449條第1項、第78條，判決如主文。
中　　華　　民　　國　　96　　年　　4　　月　　10 　　日
  　　　　　　　　　民事第八庭
                      　審判長法　官  吳景源
　　　　　　　　　　          法　官  滕允潔
　　　　　　　　　　          法　官  連正義
正本係照原本作成。
如不服本判決，應於收受送達後20日內向本院提出上訴書狀，其
未表明上訴理由者，應於提出上訴後20日內向本院補提理由書狀
（均須按他造當事人之人數附繕本）上訴時應提出委任律師或具
有律師資格之人之委任狀；委任有律師資格者，另應附具律師資
格證書及釋明委任人與受任人有民事訴訟法第466條之1第1項但
書或第2項（詳附註）所定關係之釋明文書影本。
中　　華　　民　　國　　96　　年　　4 　　月　　10　　日
                              書記官  張永中
附註：
民事訴訟法第466條之1（第1項、第2項）：
對於第二審判決上訴，上訴人應委任律師為訴訟代理人。但上訴
人或其他法定代理人具有律師資格者，不在此限。
上訴人之配偶、三親等內之血親、二親等內之姻親，或上訴人為
法人、中央或地方機關時，其所屬專任人員具有律師資格並經法
院認為適當者，亦得為第三審訴訟代理人。
